【裁判字號】    97,上易,1215
【裁判日期】    970805
【裁判案由】    傷害
【裁判全文】
臺灣高等法院臺中分院刑事判決        97年度上易字第1215號
上  訴  人  臺灣臺中地方法院檢察署檢察官
上  訴  人
即  被  告  乙○○
            丙○○○
                        號
上列上訴人等因被告等傷害案件，不服臺灣臺中地方法院97年度
易字第1483號中華民國97年5月27 日第一審判決（起訴案號：臺
灣臺中地方法院檢察署97年度偵字第591號、第612號），提起上
訴，本院判決如下：
    主  文
上訴駁回。
乙○○、丙○○○均緩刑貳年。
    犯罪事實
一、丙○○○係坐落臺中縣大肚鄉○○段1586地號土地之所有人
    ，與坐落臺中縣大肚鄉○○段1580地號毗鄰土地之所有人張
    水田、趙銹瑜夫妻，因土地界址問題產生糾紛，趙銹瑜遂僱
    用乙○○前往施作其與丙○○○所有土地相毗鄰處之田埂工
    事。乙○○為順利進行田埂施作工事，而透過趙銹瑜與丙○
    ○○協調兩地間田埂設置位置，雙方無法達到共識，乙○○
    仍僱用工人李明田等人於96年11月24日下午時分，前往臺中
    縣大肚鄉○○段1580號趙銹瑜夫妻之土地進行田埂施作之工
    事，在李明田施工過程中，丙○○○到場即以界址遭移動為
    由，逕行動手拆除李明田初步架設尚未固定住之板模、支架
    木片，以阻攔田埂之施作，李明田見狀遂聯絡乙○○到場處
    理，乙○○隨即通知趙銹瑜，並於96年11月24日15時許，前
    往現場，出面要求丙○○○離開不要阻攔工事進行，丙○○
    ○不予理會，並在乙○○欲離去之際，竟基於傷害之犯意，
    以手持之柺杖（未經扣案）朝乙○○之左前胸及後背部位左
    右揮打，致使乙○○因而受有左側胸壁、左右背部各一處瘀
    傷之傷害；而乙○○亦不甘示弱，基於傷害之犯意，徒手用
    力拉扯丙○○○之柺杖，致使丙○○○跌倒在地而受有左側
    背、腰部挫傷之傷害。
二、案經乙○○、丙○○○告訴及臺中縣警察局烏日分局報告臺
    灣臺中地方法院檢察署檢察官偵查起訴。
    理    由
一、訊據上訴人即被告（以下簡稱被告）丙○○○矢口否認有何
    前開傷害之犯行，被告丙○○○辯稱：伊沒有拿柺杖打被告
    乙○○，被告乙○○己經賠償伊云云，上訴人即被告（以下
    簡稱被告）乙○○亦矢口否認有何傷害犯行辯稱：伊係因遭
    到被告丙○○○以柺杖揮打，在搶下柺杖過程中，被告丙○
    ○○自己跌倒，因為田裡有石頭，才會碰撞受傷云云。經查
    ：
（一）被告丙○○○傷害被告乙○○部分：
  １、現場目擊證人趙銹瑜於原審審理中到庭證稱：「當天下午
      3、4點左右，乙○○打電話通知我，說丙○○○跑來拆板
      模，要求施工中的板模要再往我的田地內縮進來，乙○○
      要我趕快到現場處理，我到場之後，看到丙○○○坐在自
      己的田裡，手拿柺狀打乙○○，我的田在比較高的地方，
      丙○○○的田在比較低的地方，我親眼看到丙○○○坐在
      田地上持柺杖揮打乙○○，我沒有留意到打到乙○○哪個
      部位，只知道有看到丙○○○打人。我有看到丙○○○打
      人，乙○○有想要反抗回手，但是在場的人都勸他不要，
      當時在場的都是工人。李明田是實際在場施工的人，李明
      田沒有辦法處理，打電話叫乙○○，乙○○才又打電話叫
      我到場處理。至於丙○○○為何坐在田地上，我不知道原
      因。」、「板模是在兩塊田地的中間，當時乙○○跟丙○
      ○○都是在丙○○○田地的那邊。」、「印象中是丙○○
      ○坐著手拿柺杖左右揮打站著的乙○○。我是站在我的田
      地上往下看他們二位。」等語（參照原審卷第18頁反面、
      第19 頁） ，核與其先前於偵查中證稱：「我是田主，他
      們打電話給我，我才過去現場，我有看到丙○○○拿棍子
      揮舞打乙○○，有無受傷我就不清楚了。」等語（參照97
      年度偵字第591號偵查卷第29頁） ，及警詢中陳稱：「於
      96年11 月24日15時左右 ，在臺中縣大肚鄉社腳村農田內
      發生，當時我也是其中地主之一，在旁與丙○○○在協調
      做兩田中間之田埂的事，而且我所請之包商乙○○也在場
      因與她未達成共識不高興，就親眼目睹丙○○○拿起隨身
      之柺杖毆打乙○○。」等語（參照警卷第7至8頁）均屬相
      符。
  ２、又現場另一目擊證人李明田於原審審理中到庭證稱：「當
      天我受僱在該處釘板模時，丙○○○來到現場，就把板模
      拆掉，結果丙○○○人跌倒在較低的田地上，我以為她跌
      倒之後爬不起來，我就繼續釘板模，結果丙○○○爬起來
      又繼續拆，當時板模還沒打洞用鐵絲綁緊，只是先用一塊
      木板固定住而已，所以很容易破壞。當時只有先用木板固
      定而已，也還沒有用鐵條固定住，所以丙○○○有辦法破
      壞我原先固定好的板模，板模本身沒有壞，只是她破壞我
      已經做好的工。我見狀就趕快打電話通知乙○○，因為丙
      ○○○這樣子做，我根本沒有辦法施工，乙○○來的時候
      ，我就告訴乙○○丙○○○拆板模的事，乙○○就去跟丙
      ○○○談，我又繼續釘板模，結果聽到他們二人講得很大
      聲，我轉頭去看時，看到乙○○轉身要離開，丙○○○就
      拿柺杖朝乙○○的背部打下去。」等語（參照原審卷第33
      頁），核與其先前於偵查中證稱：「（問：有無看到乙○
      ○打丙○○○？）沒有。」、「（問：丙○○○拆板模時
      有無跌倒？）有。我有叫丙○○○不要拆，但她還是要拆
      ，我就叫老闆乙○○到場。」、「（問：丙○○○如何跌
      倒？）丙○○○站著，以雙手拆板模，因為板模只是釘上
      去而已，丙○○○就往後坐倒。」、「（問：當天乙○○
      到場時，你在哪裡？）我做我的工作，距離他們兩個約十
      幾米，我有聽到他們在吵架。」等語（參照97年度偵字第
      591號偵查卷第29頁）均屬相符。
  ３、觀諸證人趙銹瑜、李明田前開證述，渠等對於被告丙○○
      ○持柺杖揮打被告乙○○時，被告丙○○○、乙○○二人
      所在之位置，證述內容固然有所出入，惟依據被告乙○○
      供稱：「（問：丙○○○打你時，人站在何處？）我跟丙
      ○○○都站在丙○○○的田地上，丙○○○先是面對面打
      我，我要轉身離開，要跨上板模時，丙○○○又從背後打
      我，李明田看到的是丙○○○第二次打我的情形。」等語
      （參照原審卷第35頁）可知，證人趙銹瑜目睹者，即有可
      能是如被告乙○○所述，被告丙○○○第一次以柺杖揮打
      其左前胸之過程，而證人李明田所目睹者則為被告丙○○
      ○第二次持柺杖揮打被告乙○○後背部之過程，因此，證
      人趙銹瑜、李明田就此部分之證述內容，尚難據以推翻渠
      等證言之可信度。又證人趙銹瑜雖與被告丙○○○有土地
      界址糾紛，但證人李明田僅係受僱於被告乙○○到場施工
      之人，與被告丙○○○並無任何嫌隙或怨懟，自無蓄意構
      詞誣陷之虞，而證人趙銹瑜前開證述內容既與證人李明田
      所述情節大致相符，且被告乙○○因被告丙○○○以柺杖
      揮打其左前胸、後背部，因而受有左側胸壁、背部左右各
      一處瘀傷之傷害，亦有培安診所診斷證明書一份（參照警
      卷第18頁）在卷為憑，被告乙○○所受之傷勢，亦與證人
      趙銹瑜、李明田證述遭毆打之部位相符，則證人趙銹瑜、
      李明田以目擊證人身分所為之證述內容，自堪予採信。從
      而，被告丙○○○以柺杖揮打被告乙○○左前胸、後背部
      ，致使被告乙○○因而受有左側胸壁、背部左右各一處瘀
      傷之傷害等情，應堪認定。
  ４、至於，被告丙○○○辯稱證人趙銹瑜、李明田於偵查中自
      稱不在場云云，惟觀諸證人趙銹瑜、李明田自警詢、偵查
      以迄原審審理中均明確證稱在場目睹被告丙○○○持柺杖
      毆打被告乙○○，只是未目睹被告乙○○毆打被告丙○○
      ○之過程等語，業如前述，被告丙○○○空言指摘證人趙
      銹瑜、李明田未在場，且未能提出任何反證，自難據以採
      信。另被告丙○○○質疑被告乙○○之傷是偽裝云云，惟
      被告乙○○因被告丙○○○之毆打受有傷害之情，業據提
      出培安診所診斷證明書為據（參照警卷第18頁），復經證
      人趙銹瑜、李明田證述屬實，業如前述，被告丙○○○未
      能具體指證該診斷證明書有何虛偽不實之處，空言指摘被
      告乙○○之傷勢係偽裝，亦無從據以採信。又被告丙○○
      ○質疑被告乙○○未在案發當時立即提出告訴，且在其報
      案後於警局中自願提出以新臺幣1萬6千元之和解條件，認
      為被告乙○○顯然未受有傷害云云，惟被告乙○○在犯罪
      行為發生後六個月內之告訴期間，選擇何時提出刑事告訴
      ，係屬其個人權利之行使，且被告乙○○未在第一時間對
      被告丙○○○提出傷害罪之刑事告訴，尚難據以推定被告
      乙○○並未遭受任何傷害，再者，被告乙○○在警局中願
      意以金錢賠償被告丙○○○，無非係因不願前往警局製作
      筆錄，避免日後須奔走於司法訴訟之勞費，亦無從據以認
      定被告丙○○○即無傷害被告乙○○之行為。復以，證人
      蔡榮豪、林永棟於偵查中固證稱被告乙○○在警局時，請
      被告丙○○○不要寫筆錄，要以新臺幣1萬6千元和解等情
      （參照97年度偵字第591號偵查卷第27頁 ），然證人蔡榮
      豪、林永棟並非案發當時在場親自見聞事情經過之現場目
      擊證人，其所為陳述，僅係關於雙方事後談及和解之情形
      ，尚無從資為本案有利於被告丙○○○之證據使用，附此
      敘明。是以，被告丙○○○所辯，顯與現有事證不符，要
      難採信。
（二）被告乙○○傷害被告丙○○○部分：
  １、依據證人李明田於原審審理中證稱：「丙○○○打了乙○
      ○之後，乙○○反身去搶丙○○○手上的柺杖，結果丙○
      ○○就又跌倒一次，先前丙○○○在拆板模就已經跌倒過
      二次了。乙○○在搶柺杖的過程中，我又繼續施工，因為
      答應好今日要把板模施作好。至於乙○○有無拿東西打丙
      ○○○，我沒有看到，當時還有其他師傅在場，但是我不
      認識，因為那個人是我找朋友調工來幫忙施工，可是他沒
      有空，結果他又調來的工。」、「（丙○○○）是（跌坐
      ）在丙○○○自己的土地，因為丙○○○是站在她的土地
      上，雙手將板模往後拉扯。」、「丙○○○（打乙○○時
      ）是站著，站在我施工的凹陷處。我看到時，乙○○是站
      在業主的田地，與丙○○○各站一邊。」等語（參照原審
      卷第33頁正面、反面），佐以被告乙○○於原審供稱：「
      丙○○○要拆板模的時候，我有請她離開，她就出手打我
      ，我就出手搶她的柺杖，她就跌倒了。」等語（參照原審
      卷第17頁反面），可見被告乙○○確實有用力拉扯欲搶下
      被告丙○○○之柺杖導致被告丙○○○因而跌倒在地之情
      。
  ２、又被告丙○○○因被告乙○○用力拉扯之行為，跌倒在其
      所有之土地上，因而受有左側背、腰部挫傷之傷害等情，
      此有被告丙○○○提出之光田綜合醫院診斷證明書一份（
      參照警卷第19頁）、員警拍攝之受傷照片二張（參照警卷
      第14頁）在卷可稽，則被告丙○○○受傷之結果，確實與
      被告乙○○之拉扯行為有直接因果關係存在。再者，被告
      乙○○先係透過證人趙銹瑜與被告丙○○○協調毗鄰土地
      之田埂界址問題未果，復因被告丙○○○阻撓其僱工施作
      田埂工事，無法順利如期完工，甚且在勸阻被告丙○○○
      離去不要阻攔工事進行之際，遭受被告丙○○○以柺杖揮
      打攻擊，被告乙○○在此情況下，其氣憤情緒可想而知，
      依據現場照片（參照警卷第11、12、15、16頁）可知，案
      發現場崎嶇不平，堆積有大量之石頭、磚塊、施工用之板
      模、木板、鐵條、木材等物品，而被告丙○○○係一年近
      70歲之老嫗，肢體殘障，行動不方便，藉助柺杖行走在案
      發現場，已較一般肢體健全之人困難，況且，案發當時係
      處在與被告乙○○發生爭執之情況下，被告乙○○出於氣
      憤，不甘示弱，用力拉扯被告丙○○○之柺杖，顯然被告
      乙○○可以預見被告丙○○○將因跌倒而受傷，而其受傷
      之結果，亦不違背被告乙○○之本意，是以，被告乙○○
      之行為，顯係基於故意傷害之犯意，而非僅止於防衛被告
      丙○○○之攻擊，應堪認定。
  ３、至於，被告丙○○○指稱遭受被告乙○○以手掌摑臉部、
      以木板打手、以鐵棒打左側背及腰部云云，惟依據被告丙
      ○○○提出之光田綜合醫院診斷證明書（參照警卷第19頁
      ）記載，被告丙○○○係於96年11月24日案發當天即前往
      醫院急診治療，被告丙○○○既然另有遭受被告乙○○掌
      摑臉部及以木棒毆打手部之傷害，何以未向醫護人員據實
      陳述？又依據員警於96年11月25日所拍攝之被告丙○○○
      手臂受傷照片（參照警卷第13頁）顯示，被告丙○○○左
      手臂確實有些微紅腫之症狀，然觀諸施工現場之照片（參
      照警卷第16頁）可知，田埂施作工事所使用之木板，係一
      大塊，厚度不大，斷不可能持以毆打被告丙○○○之手臂
      ，而現場之木材均有相當之寬度、厚度，若係持以毆打被
      告丙○○○之手臂，造成之傷勢，應當相當嚴重，顯然不
      可能只是極輕微之紅腫而已；再者，依據員警所拍攝之鐵
      條照片（參照警卷第13頁）比照被告丙○○○指稱腰部受
      傷照片（參照警卷第14頁）可知，施工現場所使用者，係
      細長之圓形鐵條，持以毆打造成之傷勢應該係條狀傷痕，
      而被告丙○○○腰部之傷勢係一大塊圓形之瘀青，顯然並
      非以該鐵條直接毆打所造成，依照傷勢合理推斷應該係跌
      倒在地碰撞地上之石頭、磚塊等物品而造成；是以被告丙
      ○○○指述被告乙○○以手掌摑臉部、以木板打手、以鐵
      棒打左側背部及腰部等情，與現有事證不符，尚無從據以
      認定。
（三）綜上所述，被告乙○○、丙○○○傷害之情，應堪認定。
      被告乙○○、丙○○○所辯，均與現有事證不符，顯係事
      後卸責之詞，要難採信。本件事證已臻明確，被告乙○○
      、丙○○○犯行，均堪認定。
二、核被告丙○○○、乙○○所為，分別係犯刑法第二百七十七
    條第一項傷害罪。（起訴書論罪法條欄誤載為刑法第二百八
    十四條第一項之過失傷害罪，業經公訴檢察官於原審審理中
    當庭更正）。原審判決依刑法第二百七十七條第一項、第四
    十一條第一項前段，刑法施行法第一條之一第一項、第二項
    前段之規定，並審酌被告丙○○○為一年近七十之人，僅因
    毗鄰土地界址爭議協調未果，竟自行拆卸被告乙○○施工之
    板模、支架木片，妨礙被告乙○○之工事進行，並在被告乙
    ○○要求離開不要阻攔工事進行之際，手持柺杖毆打被告乙
    ○○；而被告乙○○為智慮成熟之成年人，不思循正當理性
    之方法解決問題，竟因遭到被告丙○○○之毆打，亦憤而拉
    扯被告丙○○○，造成其跌倒受傷，惟因被告乙○○於案發
    後曾主動要求與被告丙○○○和解，未獲得被告丙○○○之
    接受，雙方因而興訟，考量被告乙○○之傷勢較被告丙○○
    ○輕微，但本案係被告丙○○○先行動手導致，而被告乙○
    ○、丙○○○於審理中均仍否認犯行等一切情狀，分別量處
    被告乙○○、丙○○○均拘役二十日，併均予諭知易科罰金
    之折算標準，且認柺杖未經扣案，復無從確認究係被告丙○
    ○○平日所使用之黑色柺杖抑或係綁在機車旁之木頭柺杖，
    該部分為免日後執行困難，而不予諭知沒收，核其認事用法
    均無違誤，量刑亦稱妥適，應予維持。
三、被告乙○○、丙○○○均上訴否認傷害犯行，指摘原審判決
    不當，惟依上開理由欄一所述，被告乙○○、丙○○○二人
    上開傷害犯行，均已臻明確，乙○○、丙○○○二人上訴否
    認犯行，均無理由，應予駁回。
四、原審法院檢察署檢察官上訴意旨略以：(一)證人趙銹瑜、李明
    田證述關於被告乙○○究竟在被告丙○○○或證人趙銹瑜所
    有的田地上，遭被告丙○○○毆打，所述不一，證言之憑信
    性即有可疑。再者，以證人李明田於審理時所述：「（施作
    田埂時，以丙○○○土地平面來看，你們施作的深度？）一
    尺多，大約3、40公分。」、「（依警卷現場照片來看，丙
    ○○○是跌坐在自己的田地或是施工所挖的凹陷處？）是在
    丙○○○自己的土地，因為丙○○○是站在她的土地上，雙
    手將板模往後拉扯。」、「（你看到丙○○○打乙○○時，
    丙○○○是坐著或站著？）丙○○○是站著，站在我施工的
    凹陷處。我看到時，乙○○是站在業主的田地，與丙○○○
    各站一邊。」等語，依證人李明田所述，被告丙○○○係站
    在自己田地施工凹陷約30、40公分之處，被告乙○○則站在
    證人趙銹瑜之田地上，而證人趙銹瑜所有田地之水平面已較
    被告丙○○○田地高約60公分，此經被告乙○○於民國97年
    4月29日審理時供認明確 ，則被告丙○○○所在之位置，已
    較被告乙○○所在處低60至100公分（ 上下田地落差60公分
    ，又被告丙○○○係在低田凹陷30、40公分處），再以被告
    丙○○○約140公分之身高、且行動不便之情狀觀之 ，被告
    乙○○身高約170幾公分，又站在上方田地 ，且中間隔有高
    約5、60公分之水泥田埂，以高度落差觀之 ，被告丙○○○
    持木棍毆打被告乙○○，木棍所能攻擊之部位，頂多僅能達
    到被告乙○○腰部之位置，應該無法達到被告乙○○之胸部
    、背部，而被告乙○○診斷證明書所載，係「根據病人自訴
    遭人以柺杖打導致左側胸壁、背部左右各一處瘀傷」，是證
    人李明田所述關於被告丙○○○毆打被告乙○○之情狀，尚
    與診斷證明書所載之傷勢，容有出入。(二)證人趙銹瑜於97年
    4月29日審理時證稱：「 （板模多高？）差不多到我腰部，
    我身高約160公分」、「 （丙○○○坐在乙○○的那一側？
    ）板模是在兩塊田地的中間，當時乙○○跟丙○○○都是在
    丙○○○田地的那邊」、「（丙○○○坐在地上，拿柺杖揮
    打乙○○那個部位？）印象中，是丙○○○坐著手拿柺杖，
    左右揮打站著的乙○○。我是站在我的田地上往下看他們二
    位」等語，依證人趙銹瑜所述，被告丙○○○、乙○○均在
    被告丙○○○之田地上，被告丙○○○係坐在地上以柺杖左
    右揮打被告乙○○，則以被告丙○○○之身高以及坐在地上
    觀之，被告丙○○○持木棍「左右」揮打被告乙○○，則木
    棍所能攻擊之處，亦僅能落在被告乙○○腰部之處，應無法
    達到被告乙○○之胸部、背部，證人趙銹瑜所述亦與被告乙
    ○○之診斷證明書所載有異。(三)另依被告乙○○之診斷證明
    書所載，就診日期係96年11月25日，而案發日期為96年11月
    24日，被告乙○○係案發後翌日才就診，是否有其他原因造
    成瘀傷，已容有懷疑之處，復依診斷證明書所載，並無法查
    知瘀傷大小、形狀，是否即為木棍所造成，亦有疑義。(四)原
    審量刑部分，以被告丙○○○先動手打，量處拘役20日，漏
    未審酌被告丙○○○與證人趙銹瑜間，本即有界址紛爭，被
    告丙○○○毆打他人之動機，係出於保護自己之財產，而被
    告丙○○○之傷勢，顯較被告乙○○嚴重，原審諭知相同之
    刑度，容有斟酌之餘地。(五)被告乙○○部分，原審認定被告
    丙○○○之傷勢，應係遭被告乙○○推倒在地時所造成之傷
    勢，再者，被告乙○○於警詢時，亦曾主動請求和解，惟因
    雙方金額無法合致導致無法和解 ，被告2人之犯後態度，尚
    非惡劣，原審量刑，亦有斟酌之處，自難認原判決妥適，請
    撤銷原判決，另為適當之判決。惟查：柺杖並未經扣案，且
    檢察官上訴意旨未審酌柺杖之長度，僅以所處位置予以推測
    柺杖所能攻擊之處僅能落在被告乙○○腰部之處，尚有誤會
    。而事發翌日始檢傷，並無違一般經驗法則，上訴意旨認乙
    ○○於事發翌日始就診，認有可疑，亦屬無據。另被告乙○
    ○所受之傷害係受有左側胸壁、左右背部各一處瘀傷，原審
    依被告乙○○之指述，綜合證人趙銹瑜、李明田之證述，而
    為認定係遭被告被告丙○○○所傷害，並無何違誤之處，上
    訴意旨以此瘀傷，是否是其他原因造成指指摘原審判決不當
    ，尚屬推測之詞。另原審判決係綜合雙方之傷勢及犯後之態
    度，而為量刑，並非僅單憑雙方之所受之傷勢為量刑，並無
    何不當之處，綜上所述，檢察官上開上訴顯無理由，應予駁
    回。
五、末查本件被告乙○○、丙○○○均未曾受有期徒刑以上刑之
    宣告，有臺灣高等法院被告前案紀錄表在卷可稽，且本件雙
    方業已達成和解，有臺灣臺中地方法院沙鹿簡易庭調解成立
    筆錄一份在卷可稽，被告2人經此次教訓 ，當知警惕，爾後
    處理糾紛時，應知如何採取適當之方式，而無再犯之虞，本
    院認其所宣告之刑，以暫不執行為適當，併予宣告被告乙○
    ○、丙○○○各緩刑2年，以啟自新。
據上論斷，應依刑事訴訟法第368條 ，刑法第74條第1項第1款，
判決如主文。
本案經檢察官甲○○到庭執行職務。
中    華    民    國    97    年    8    月     5    日
            刑事第二庭    審判長法  官  李  璋  鵬
                                法  官  胡  森  田
                                法  官  胡  忠  文
上列正本證明與原本無異。
不得上訴。
                                書記官  陳  文  琴
中    華    民    國    97    年    8    月     5    日
附錄論罪科刑法條：
中華民國刑法第277條：
傷害人之身體或健康者，處三年以下有期徒刑、拘役或一千元以
下罰金。
犯前項之罪因而致人於死者，處無期徒刑或七年以上有期徒刑；
致重傷者，處三年以上十年以下有期徒刑。


司法院資訊處製作；財團法人民間司法改革基金會備份。
